臺灣高等法院高雄分院刑事判決　　　　 94年度上易字第114號
上　訴　人
即　被　告　甲○○
上列上訴人因背信案件，不服臺灣高雄地方法院93年度易字第
1629號中華民國94年1 月25日第一審判決（起訴案號：臺灣高雄
地方法院檢察署93年度偵緝字第1201號），提起上訴，本院判決
如下：
     主  文
原判決撤銷。
甲○○連續為他人處理事務，意圖為自己不法之利益，而為違背
其任務之行為，致生損害於本人之利益，處有期徒刑伍月，如易
科罰金，以佰元折算壹日。
     事  實
一、甲○○係設在高雄縣大寮鄉○○○路94巷14號合興貨櫃運輸
    股份有限公司（以下簡稱合興公司）之董事，並為合興公司
    之實際負責人。緣昇發通運有限公司（以下簡稱昇發公司）
    因營業上之需要，而於民國82年間，分別將其所有之車牌號
    碼KZ-393（原車牌號碼為KY-940）、KX-983之營業貨櫃曳引
    車2 輛（以下稱系爭車輛），信託登記在合興公司名下（即
    俗稱之「靠行」）。而甲○○明知合興公司僅為系爭車輛之
    名義上所有權人，無權擅自處分系爭車輛，而僅能在營運範
    圍內管理系爭車輛，且明知昇發公司將系爭車輛靠行合興公
    司後，均定期支付公司靠行費及其他相關費用，並未積欠任
    何費用之情，甲○○因合興公司以其他車輛向和昭實業股份
    有限公司（以下簡稱和昭公司）融資借款之款項未按時清償
    ，而被和昭公司要求增加擔保品時，竟基於意圖為自己不法
    利益之概括犯意，於87年10月7 日、88年2 月10日，未經信
    託人昇發公司之同意，而連續將系爭車輛分別設定動產抵押
    權予和昭公司，而擔保和昭公司對合興公司之債權金額為新
    臺幣（下同）110 萬4,840 元及45萬7,200 百元，而為違背
    其任務之行為，致生損害於信託人昇發公司。嗣於90年10月
    間，昇發公司僱用之司機出車之際，遭和昭公司職員攔阻索
    討債務，昇發公司始知上情。
二、案經昇發公司訴由臺灣高雄地方法院檢察署檢察官偵查起訴
    。
      理  由
一、訊據被告甲○○固坦承稱：伊確係合興公司實際負責人，及
    伊確有前開未經告訴人昇發公司同意，即將告訴人靠行在合
    興公司名下之系爭車輛，設定動產抵押權予和昭公司之事實
    等語，惟辯稱：係因合興公司積欠和昭公司融資貸款未償，
    和昭公司乃要求伊另外提供擔保品，而當時合興公司名下只
    剩系爭二輛車可以供擔保，且車牌號碼KZ-393號（即原車牌
    號碼KY-940號）車，曾發生事故，而由合興公司代為處理和
    解事宜，合興公司並因而為告訴人支出15萬元賠償他人，告
    訴人原應返還伊此部分之費用，卻遲未返還，且伊為合興公
    司能繼續營運下去，又認為設定動產抵押權給和昭公司只是
    暫時需要，待合興公司渡過難關能正常營運後，即可將動產
    抵押之設定塗銷，故未事先取得告訴人同意，即將系爭2 輛
    車先後提供給和昭公司設定動產抵押權。伊並非為自己之利
    益，故應不構成刑法背信罪云云。
二、經查，被告係合興公司董事，並為實際負責合興公司營運決
    定之人，此為被告所自承，且經證人即合興公司登記董事長
    名義之李昆家於偵查中所證明（參照92年4 月8 日偵訊筆錄
    ，92年度他字第1576號卷宗，第7 、8 頁），且有合興公司
    字第1279號卷宗，第6 、7 頁）；另系爭2 輛車係告訴人信
    託登記在合興公司名下，而於87年10月7 日、88年2 月10日
    ，被告未經告訴人同意，即為擔保和昭公司對合興公司之債
    權，而同意將之設定動產抵押權予和昭公司之事實，亦為被
    告所自承，且經告訴人之代表人吳章明指訴甚詳，並與證人
    即和昭公司法務代表呂文章於偵查中所證相符（參照92年4
    月18日偵訊筆錄，92年他字第1516號卷宗，第16頁），又有
    合興公司與和昭公司所訂定之動產抵押契約書、動產擔保交
    易動產抵押設定登記申請書各2 份附卷可憑（92年度發查字
    第1279號卷宗，第15至第17頁），故此部分之事實，均可認
    定。
三、被告雖以前詞置辯，惟查，KZ-393、KX-983號營業貨櫃曳引
    車既係靠行合興公司營運，車主昇發公司並無將車子所有權
    移轉予合興公司之意，顯見合興公司僅能在營運範圍內管理
    該車，並無處分權，則被告未經昇發公司同意，即擅將系爭
    車輛設定動產抵押權給和昭公司，自是逾越受任之範圍。再
    者，昇發公司將系爭車輛靠行在合興公司名下，均定期支付
    靠行費及其他相關費用，亦為告訴人代表人吳章明所陳明，
    且為被告所不否認；另被告辯稱：為告訴人支出15萬元和解
    費用，告訴人應返還而未返還，伊才將系爭車輛設定動產抵
    押權給和昭公司云云一節，除為吳章明所否認外，且依據被
    告所提出之系爭車輛和解書之記載，該事故之發生日期係於
    88年3 月30日，和解成立日期則為同年6 月3 日，其均在被
    告將系爭2 輛車設定動產抵押權予和昭公司之日期之後，此
    有該和解書附卷可稽（92年度偵字第10603 號卷，第31頁）
    ，故被告此部分所辯，並不能採信。則於被告既為合興公司
    實際負責人，為免合興公司遭他人追索債務致無法正常營運
    而危及其自身之工作及財產權，而將系爭車輛設定動產抵押
    權予和昭公司，且其時告訴人又未積欠合興公司債務，則被
    告未經告訴人同意即將系爭車輛設定動產抵押權給和昭公司
    以擔保和昭公司對合興公司之債權，即係為自己之不法利益
    而為之逾越受任範圍之行為，而告訴人所有之系爭車輛因而
    負有物上保證責任，告訴人財產權之行使因而受限制，被告
    所為自足生損害於告訴人昇發公司對該車輛之財產權利。而
    被告既係合興公司之實際負責人，合興公司之存續與否，與
    被告之財產利益上有密切之關係，告訴人系爭車輛靠行於合
    興公司，合興公司於法律上受託為告訴人處理事務，但實際
    上公司法人無從為事實上之處理事務行為，事實上受任為告
    訴人處理靠行事務者為被告，則被告為合興公司之利益而為
    前開逾越受任範圍之行為，亦即係為自己不法利益所為之背
    信行為，應可認定。故被告前開所辯，實無足採，被告犯行
    ，洵堪認定。
四、核被告所為，係犯刑法第342 條第1 項之背信罪。被告先後
    2 次將系爭車輛設定動產抵押權給和昭公司，時間緊接，犯
    罪構成要件相同，顯係基於概括犯意為之，為連續犯，應以
    一罪論並依法加重其刑。
五、原審據以論罪科刑，固非無見。但查KZ-393號汽車，業經債
    權人和昭公司於94年4 月20日申請註銷動產擔保交易動產抵
    押登記，另KX-983號汽車，所登記之動產抵押有效期間，延
    長至94年3 月30日止，未見被扣押執行，此有高雄區監理所
    檢送該2 車輛之註銷登記申請書及登記申請書影本在卷可稽
    ，故昇發公司未因該抵押登記受有實質上之損害，原審未審
    酌及此，認昇發公司所受損害非輕，尚有可議，被告上訴否
    認犯罪，固無足取，惟原判決既有可議，自應予以撤銷改判
    。審酌被告犯後，已將KZ-393號車抵押登記部分，與和昭公
    司和解，註銷抵押登記，另1 部KX-983號已因有效期限屆滿
    而失抵押效力，被告犯後態度，不能認為不好，告訴人所受
    損害不大等一切情狀，量處如主文所示之刑，並諭知如易科
    罰金以300 元折算1 日
據上論結，應依刑事訴訟法第369 條第1 項前段、第364 條、第
299 條第1 項前段，刑法第56條、第342 條第1 項、第41條第1
項，罰金罰鍰提高標準條例第1 條前段、第2條，判決如主文。
本案經檢察官周章欽到庭執行職務。
中　　華　　民　　國　　94　　年　　5 　　月　　3 　　日
                  刑事第一庭    審判長法  官  郭雅美
                                      法  官  莊崑山
                                      法  官  江泰章
以上正本證明與原本無異。
本判決不得上訴。
中　　華　　民　　國　　94　　年　　5 　　月　　4 　　日
                                書   記　 官  陳金卿
附錄本判決論罪之法條：
中華民國刑法第342條第1項
(背信罪)
為他人處理事務，意圖為自己或第三人不法之利益，或損害本人
之利益，而為違背其任務之行為，致生損害於本人之財產或其他
利益者，處5 年以下有期徒刑、拘役或科或併科1,000 元以下罰
金。
                                                      Ｆ
